【裁判字號】    88,上易,5351
【裁判日期】    890126
【裁判案由】    詐欺等
【裁判全文】
臺灣高等法院刑事判決                  八十八年度上易字第五三五一號
    上  訴  人
    即  被  告  甲○○
    選任辯護人  曾孝賢
                蘇信誠
                康文毅
右上訴人因詐欺等案件，不服台灣板橋地方法院八十七年度易字第五一一四號，中華
民國八十八年九月二十四日第一審判決（起訴案號：台灣板橋地方法院檢察署八十六
年度偵字第二０四九二號、八十七年度偵字第九三二號）提起上訴，本院判決如左：
    主  文
原判決撤銷。
甲○○連續意圖為自己不法之所有，以詐術使人將本人之物交付，處有期徒刑伍月，
緩刑年。
    事  實
一、甲○○係台北縣中和市○○路七十二號一樓「甲○○耳鼻喉科診所」之負責醫師
    ，該診所自民國八十五年七月四日起與中央健康保險局（簡稱健保局）簽立全民
    健康保險特約醫事服務機構合約，為健保局特約之基層醫療單位，並自八十六年
    一月十八日起（至同年七月十五日止）僱用趙英進醫師在該診所執行醫療業務，
    及自八十六年三月二十二日起，申報僱用其妻陳美如藥師在該診所執行調劑業務
    ，其明知基層院所藥事服務費，如由醫師親自調劑每件僅得向健保局申請新台幣
    （下同）十元，如由藥事人員調劑始得每件申請二十元，竟基於意圖為自己不法
    之所有及業務登載不實之概括犯意，於其聘用之藥師陳美如於八十六年三月二十
    六日起至同年九月十一日期間因四次出國而未在如附表(一)所示之時間內在該診所
    內執行調劑業務，僅得向健保局申請每件十元之藥事服務費，而利用不知情之護
    士小姐先後在上址，自八十六年四月二十日前某日，至同年十月二十日前某日止
    ，按月於每月二十日前，以電腦列出該診所申報月份之看診統計表，其中仍列由
    藥師陳美如調劑之不實事項，向健保局申報該診所八十六年四月至九月之藥事服
    務費每件二十元（浮報十元），足以生損害於健保局，使健保局信以為真，而每
    件多支付十元之藥事服務費，計十萬九千一百三十元，詳如附表(二)所載。
二、案經台北縣警察局中和分局及健保局分別移送台灣板橋地方法院檢察署檢察官偵
    查起訴。
    理  由
一、訊據被告甲○○對於前揭陳美如出國期間向健保局申報其診所八十六年四月至九
    月之藥事服務費，仍以陳美如藥師在其診所調劑每件二十元，計溢領十萬九千一
    百三十元（詳如附表(二)所載）之事實，已坦承不諱，並有內政部警政署入出境管
    理局八十六年十一月五日八六境昌字第０四七七四九號函及所附陳美如入出境資
    料、藥師執照、醫療機構開業執照、全民健康保險特約醫事服務機構合約、特約
    醫事服務機構人員異動申請表、全民健康保險醫療費用支付標準上冊第七頁、病
    患江怡萱、林芳誼、施偉傑等人之電腦病歷、健保局台北分局八十八年一月五日
    健保北門字第八七０四八七二四號函及所附之電腦磁片轉錄就診明細（即看診統
    計表）、八十八年二月四日健保北門字第八八００三五七八號函及所附之浮報藥
    事服務費相關資料、八十八年八月四日健保北醫字第八八０八三二八五號函及所
    附之全民健康保險醫療費用支付標準藥事服務費相關規定各一份附卷可稽，而被
    告身為醫師為從事醫療業務之專業人員，對於健保局有關藥事服務費（即由醫師
    親自調劑者每件十元，由藥師調劑者每件二十元）之支付標準，自難諉為不知，
    又被告之診所每月之看診統計表，固以電腦磁片向健保局申報，且其電腦程式設
    計於委託電腦公司設計時，已就藥事服務費項目均設計由藥師陳美如調劑，致每
    月之看診統計表由電腦磁片所顯示者，均由調劑人員即藥師陳美如調劑，固據證
    人即負責操作電腦之護士小姐丙○○及電腦公司人員乙○○分別到庭結證在卷，
    惟電腦程式非不可更改，縱第一次因電腦操作人員即該診所之護士丙○○依原有
    之設計程式以電腦磁片向健保局申報，被告亦非不可將陳美如未在診所調劑部分
    於領得藥事服務費後，將溢領部分退還，並立即請電腦公司人員更改設計程式（
    即設計成由藥師或醫師親自調劑二種），因此被告上開所為辯解俱屬卸責之詞，
    不足採信，則證人蕭麗芬、丙○○及乙○○所為證言，均無法為被告有利之認定
    ，至於辯護意旨以溢領之藥師調劑費，僅每月二萬餘元，尚不及被告捐助與慈善
    事業之款項，衡情以被告之職業、社會地位及財力殆不可能圖此區區小利而觸犯
    刑章云云，然被告之財力及醫生之社會地位暨其平日從事慈善事業，與其是否犯
    本罪無關，自難僅憑其醫師之社會地位、財力及從事慈善事業，遽認其不可能犯
    本罪，又以電腦所載之文書內容，係以電磁紀錄之形式存在，須藉電腦之處理以
    顯示文字或符號，足以表示其用意之證明，雖有別於八十六年十月八日修正公布
    前之刑法第二百二十條之準文書，惟電磁紀錄物係在永續狀態中，記載於磁帶、
    磁碟等物體上之意思或觀念，雖其係以無形之正負磁氣存在於其上，即由程式語
    言之此種電腦特有之符號予以表示，但由重現裝置予以印出時，既可藉其處理之
    機械作為文書而再生，非不可視之為刑法所保護之文書（最高法院八十一年九月
    八日八十一年度第十一次刑事庭會議決議可資參照），是被告之犯行堪以認定。
二﹑核被告所為，係犯刑法第二百十六條、第二百十五條之行使業務上登載不實文書
    罪及第三百三十九條第一項之詐欺取財罪，被告利用不知情之護士小姐為上開罪
    行，應論以間接正犯，其為登載業務上不實文書後又持以行使，則登載不實之低
    度行為，應為行使之高度行為所吸收，僅論以行使罪責，其先後多次之行使業務
    上登載不實文書行為及詐欺行為，其時間緊接，且犯罪構成要件相同，顯係基於
    概括之犯意為之，均應依連續犯規定論以一罪，所犯上開二罪間，具有方法結果
    之牽連關係，應從情節較重之詐欺罪處斷，原審對被告為科刑之判決，固非無見
    ，惟查(一)被告於出國期間，診所僅由醫師一人負責看診，於向健保局之電腦磁片
    中亦記載被告於出國期間看診，此部分尚不構成犯罪（詳如後述），原審亦併論
    此部分為犯罪自有未合；(二)被告以電腦磁片向健保局申領藥事服務費，已犯行使
    罪責，原判決僅論以登載業務上不實文書罪而未論以行使罪，亦有未當；(三)原判
    決未將被告詐領每月之藥事服務費之詳細事實明確記載，僅記載其總額亦有未洽
    ，被告否認犯罪提起上訴，雖無理由，惟原判決既有上述可議之處，仍應由本院
    將原判決撤銷改判，爰審酌被告犯罪之動機、目的、手段，所生危害及犯罪後之
    態度等一切情狀，量處如主文第二項所示之刑，並念被告未曾受有期徒刑以上刑
    之宣告，一時思虞欠周而觸犯刑章，所詐領之藥事服務費已由健保局予以扣還，
    經此教訓後，當知所警惕，而無再犯之虞，本院認所宣告之刑，以暫不執行為適
    當，併予宣告緩刑三年，以啟自新。
三、公訴意旨另以：甲○○於八十六年二月十八日至同年五月十九日出國期間，明知
    其診所僅由服務醫師趙英進一人看診，竟萌生為自己不法所有之意圖，規避健保
    局所採全民健保合理門診量診療費給付規定，指示不知情之蕭麗芬、劉香吟及丙
    ○○等掛號人員於診所電腦開機時，分別輸入醫師代碼一、二，將病歷所載看診
    醫師輪流載為甲○○及趙英進，而將此不實事項，登載於業務上作成之電腦病歷
    後，持向健保局申請醫療給付，以此訛詐方法，使健保局誤信該診所每日均有二
    名醫師為患者診療，而詐領門診診療費六十二萬四千元，因認此部分亦犯刑法第
    二百十六條、第二百十五條、第三百三十九條第一項之罪嫌云云。
  (一)、訊據被告甲○○固坦承於其出國期間，護士小姐仍將在醫師代碼一輸入電腦，
      致病歷表上伊亦有看診紀錄等情，惟否認有業務上登載不實文書及詐欺犯行，
      並辯稱：依健保局自八十四年起所採行計算合理門診量之方式，係以診所實際
      門診日數為據，公訴意旨所指每月實際看診醫師為依據之計算方式，係健保局
      八十七年三月二十日以後所採行之新制，伊絕無詐取門診診療費之意等語。
  (二)、依健保局台北分局八十四年六月十七日健保醫字第八四００八九九五號及八十
      五年四月二十四日健保醫字第八五００八二一四號函示，門診合理量之計算方
      式為「每月一日之專任醫師數乘以每日合理量乘以當月開診日數」，該局另於
      八十七年三月三十日以健保醫字第八七００七０五三號函示補充上開第八五０
      ０八二一四號函所稱「每月一日之專任醫師」，不包括當月未有看診事實之醫
      師，即如整月未看診病患者，不得計入專任醫師數，但實際上，若診所當月已
      登記備查之專任醫師於每月二日才開始看診，健保局亦准許核計發給診療費。
      又依健保局台北分局八十七年六月一日健保醫字第八七０一三七九九號函，自
      八十七年七月份（含）費用年月起，門診合理量按「各特約診所每月每位專任
      醫師實際看診日數總和乘以合理門診量計算之」，此有上開各函在卷可憑，並
      經證人即健保人員邱震山、蔡文全到庭結證明確，並有健保局台北分局八十七
      年六月十五日健保醫字第八七０一三四二三號函附卷可稽。而本件起訴之犯罪
      時間均在八十七年七月一日以前，自應依八十七年七月一日以前之門診合理量
      之計算方式為之，而非按「各特約診所每月每位專任醫師實際看診日數總和乘
      以合理門診量計算之」至明。且被告並未利用電腦病歷向健保局申請上開診療
      費，而係以電腦列出該診所申報月份之統計表向健保局申請診察費，業據證人
      邱震山、蔡文全到庭結證明確，並有健保局台北分局八十八年一月五日健保北
      門字第八七０四八七二四號函及所附電腦磁片轉錄就診明細表附卷可稽，則被
      告依八十七年七月一日以前之計算方式計算其合理門診量，並無溢領診療費之
      情事，其在出國期間，因護士人員將醫師代碼一，打進電腦病歷，顯非依被告
      之授意為之，否則被告何必多此一舉，則被告此部分所為尚不構成行使業務上
      登載不實文書罪及詐欺罪，因公訴人認此部分與上開論罪部分具有連續犯之裁
      判上一罪關係，基於審判不可分之原則，此部分自不另為無罪之諭知。
據上論斷，應依刑事訴訟法第三百六十九條第一項前段、第三百六十四條、第二百九
十九條第一項前段，刑法第二百十六條、第二百十五條、第三百三十九條第一項、第
五十六條、第五十五條、第七十四條第一款，罰金罰鍰提高標準條例第一條前段，判
決如主文。
本案經檢察官鄭富銘到庭執行職務。
中     華     民     國    八十九   年       一       月     二十六     日
                             臺灣高等法院刑事第二十五庭
                                 審判長法  官  許  國  宏
                                       法  官  袁  從  楨
                                       法  官  洪  光  燦
右正本證明與原本無異。
不得上訴。
                                       書記官  劉      瑗
中     華     民     國    八十九   年       一       月     二十八     日
附錄本案論罪科刑法條：
刑法第三百三十九條第一項
意圖為自己或第三人不法之所有，以詐術使人將本人或第三人之物交付者，處五年以
下有期徒刑、拘役或科或併科一千元以下罰金。
附表一：
  一、八十六年四月一日起至同年四月二十九日止。
  二、八十六年五月十六日起至同年五月三十一日止。
  三、八十六年六月一日起至同年六月十九日止。
  四、八十六年七月三日起至同年七月十二日止。
  五、八十六年八月十八日起至同年八月三十一日止。
  六、八十六年九月一日起至同年九月十一日止。


司法院資訊處製作；財團法人民間司法改革基金會備份。
